臺灣苗栗地方法院民事簡易判決　　　　　　　　　　　九十三年度苗簡字第二０二號
　　原　　　告　苗栗縣銅鑼鄉九湖國民小學
　　法定代理人　乙○○
　　訴訟代理人　邱炎浚律師
　　被　　　告　戊○○
　　訴訟代理人　陳淑芬律師
右當事人間請求拆除地上物返還土地事件，本院於民國九十三年十二月七日言詞辯論
終結，判決如下：
    主    文
原告之訴及假執行之聲請均駁回。
訴訟費用由原告負擔。
    事實及理由
甲、兩造之聲明及陳述要旨
壹、原告方面
一、聲明：
（一）被告應將坐落苗栗縣銅鑼鄉○○段第三六四之四地號（下稱「系爭土地」）上
      ，如附圖即內政部土地測量局民國九十三年十月一日補充鑑定圖說所示甲區域
      黃色部分面積二百三十七點零九平方公尺、乙區域橙色部分面積二十三點五三
      平方公尺及丙區域紅色部分面積零點零一平方公尺之地上物拆除，並將土地返
      還原告。
（二）原告願供擔保，請准宣告假執行。
二、陳述略以：
（一）如訴之聲明第一項所示之土地，係中華民國所有，由原告管理，唯上開土地遭
      被告無權占用，並建有地上物，嗣被告更於民國九十二年十一月二十五日主張
      時效取得上開土地之地上權，向苗栗縣銅鑼地政事務所申請為地上權登記，經
      原告於地政事務所公告期間提出異議，爰本於系爭土地管理人地位，依民法第
      七百六十七條規定，提起本件訴訟。
（二）按以占有之事實主張時效取得地上權者，必須以行使地上權之意思占有他人之
      土地，始為相當，若依其占有所由發生之事實之性質，並無行使地上權之意思
      者，即無從依時效取得地上權，因此，倘占有人係以承租人之意思、或以土地
      所有人之意思而為占有，因其並非以行使地上權之意思為占有，則縱其占有已
      逾一定時間，亦無從依時效而得取得地上權（參見最高法院六十四年臺上字第
      二五五二號判例、同院六十九年臺再字第七九號判決、改制前行政法院七十六
      年判字第一七０二號判決）。本件依被告所舉證人丁○○到庭證稱：「（問：
      你知道被告的家為何會蓋在那裡嗎？），答：四十五年八七水災後蓋國小，購
      置委員還沒有建校，就購地建校，開校後購置委員在地方募款不夠，就到農會
      信用貸款建校，開校後第一任校長募款不夠，所以將畸零地讓給被告戊○○的
      父親，戊○○的父親就在那裡蓋房子住到現在」、「學校購地錢不夠，將三角
      地賣給被告戊○○的父親謝長相，因為謝長相要蓋房子沒有建地」、「（問：
      謝長相是跟購置委員會買所有權嗎？還是承購一個耕作權？），答：買所有權
      ，買土地蓋房子，自己承購後再蓋房子」等語（鈞院九十三年九月二十一日言
      詞辯論筆錄）；其所舉證人丙○○亦結證證稱：「（問：是否認識被告？），
      答：是，我們是鄰居，認識五十多年了，他們買土地蓋房子」、「（問：被告
      購地建屋多久？），答：八七水災後，當時我十五、六歲，就聽被告父親說要
      購地蓋房子」、「（問：如何知道？），答：我們是鄰居，鄰居大人們都說謝
      伯伯要買地，距我家約三十公尺，學校地沒有用到，就給謝伯伯買去蓋房子」
      、「學校不夠錢，就把地賣給謝伯伯即謝長相」、「（問：謝長相買所有權還
      是耕作權？），答：可能是所有權」等語（同上引筆錄）；其所舉證人甲○○
      亦到庭結證：「（問：被告的家為何蓋在那裡？），答：八七水災後華僑捐款
      蓋小學，有購買委員會，村民要捐錢，公有地要補償三個地主，就出資募款，
      錢不夠，購置委員會就說有三塊畸零地，把其中一筆土地賣給被告的父親謝長
      相，四十幾年前就蓋房子」、「（問：是賣土地給謝長相蓋房子嗎？），答：
      是」、「（問：謝長相買的地原來是誰的？），答：購置委員會要去募款，但
      是款項不夠，購置委員會曾阿隆有負債，購置委員會就決定蓋學校剩下的畸零
      地給曾阿隆，曾阿隆再把地轉賣給謝長相，購買委員會都同意」、「（問：謝
      長相買所有權還是耕作權？），答：應是所有權，才能夠蓋房子」等語（上引
      筆錄）。上開三名證人丁○○、丙○○、甲○○均為被告所舉證人，且三人與
      被告毗鄰住居有四、五十年之久，對被告占用系爭土地緣由自知之甚詳，經鈞
      院隔離後依次訊問，所供情節亦大致相符，自係可以採信。依彼三人之證詞，
      則被告之所以占用系爭土地蓋屋居住，純係基於購買系爭土地，並以所有人之
      意思為占用之緣故。其既非以行使地上權意思占有他人土地，依上引判例、判
      決之旨，即顯無從依時效取得地上權，亦至為明確。
（三）再公有公用物或公有公共用物（即公物），具有不融通性，不適用民法上取得
      時效之規定，最高法院七十二年臺上字第五０四０號著有判決可考，而依內政
      部頒布之「時效取得地上權登記審查要點」、三（一）亦規定，占有之土地屬
      土地法第十四條第一項規定不得私有之土地，占有人不得申請時效取得地上權
      登記。本件系爭土地為公有，並早經撥為特定目的事業使用之國民小學用地，
      有卷附土地登記謄本可稽，係屬公物，性質上即無可成為時效取得地上權之客
      體，被告辯稱已因時效取得地上權云云，顯非可採。
（四）綜上所陳，被告就系爭土地既無占有之正當權源，則原告本於系爭土地所有人
      管理人之地位，行使民法第七百六十七條之權利，訴請被告拆除地上物並返還
      土地。
三、證據：提出地籍圖、土地登記謄本等件為證。
貳、被告方面
一、聲明：
    （一）駁回原告之訴。
    （二）如受不利之判決，願供擔保請准宣告假執行。
二、陳述略以：
（一）被告於五十一年起即一家人搬遷至本案系爭土地建築房屋並使用至今，被告占
      有土地之時間已超過二十年，依照民法第七百六十九條、第七百七十條規定，
      被告已因時效取得系爭土地之地上權，依上開規定，被告所有之主建物、庭院
      、化糞池及菜圃、空地等，歸屬於地上權範圍內，不得謂無地上權之存在。
（二）被告抗辯因時效取得地上權登記請求權，已具備時效取得地上權之要件，向該
      管地政機關請求為地上權登記，地政機關受裡後，依法審查，完全符合規定，
      依法予以公告，是被告占有系爭土地，具有正當之權原。
（三）六十四年十一月十四日，上開地三六四之一地號土地分割增加第三六四之四地
      號之系爭土地後，第三六四之一地號土地編為特定目的事業用地，而系爭土地
      則未一併編為特定目的事業用地，而是編為丙種建築用地，原告在管理後，特
      地將上開第三六四之一地號土地與系爭土地，利用建築學校建築物，以駁坎為
      圍牆，完全與被告房屋使用範圍區隔開來，被告使用之部分，原告完全沒有使
      用，故系爭土地並非公用公物，而是明示或默示已廢止公用關係，可為時效取
      得地上權之對象。
（四）原告建校籌備委員會對上開第三六四之一地號土地沒有處分權與管理權，其建
      校籌備委員個人亦同，其讓被告之先父謝長相居住，謝長相縱有付款，亦無礙
      於其行使地上權，因地上權有無償與有償者，謝長相並非取得所有權，亦非以
      所有權之意思付款，蓋原告建校籌備委員會並無處分權，豈會賣土地給被告先
      父謝長相？被告之先父謝長相係使用學校（他人）土地，被告繼之皆以建築物
      而使用系爭土地，以上有九十二年十月二十日上午十時在苗栗縣銅鑼鄉調解委
      員會調解之結論三「聲請人（即被告）之先父於建校前，以新臺幣四千八百元
      向建興九湖國小委員會購買、取得使用權」為證，均足以證明係以使用他人土
      地之意思而使用系爭土地。
三、證據：提出調解書、
    、丁○○、甲○○及丙○○。
參、本院依職權屬託內政部土地測量局測量並函詢苗栗縣銅鑼地政事務所並調取土地
    登記謄本。
乙、得心證之理由
壹、程序方面
    按「占有人因時效而取得地上權登記請求權者，以已具備時效取得地上權之要件
    ，向該管地政機關請求為地上權登記，如經地政機關受理，則受訴法院即應就占
    有人是否具備時效取得地上權之要件，為實體上裁判」、「占有他人之土地，依
    民法第七百七十二條準用第七百六十九條、第七百七十條規定主張依時效取得地
    上權者，土地所有人固不負擔同意占有人登記為地上權人之義務。然占有人若依
    土地登記規則第一百十三條規定，由其一方申請登記為地上權人，經登記機關受
    理，在公告期間，土地所有人提出異議者，登記機關應依土地法第五十九條第二
    項規定予以調處；不服調處者，應於接到調處通知後十五日內向司法機關訴請處
    理」，最高法院分別著有八十年度第二次民事庭會議決議及八十三年臺上字第三
    二五二號判例可資參照。經本院依職權函詢苗栗縣銅鑼地政事務所關於兩造間就
    系爭土地之地上權爭議，是否業經調處，該所函覆所附之苗栗縣政府不動產糾紛
    調處委員會會議紀錄記載裁處結果：「一、查申請人戊○○先生自始即以所有之
    意思占有並居住於銅鑼鄉○○段三六四之四地號土地上，依其
    認定符合民法第七百六十九條規定，其占有時效已完成。二、依民法第一百三十
    條規定：『時效因請求而中斷者，若於請求後六個月內不起訴，視為不中斷。』
    異議人苗栗縣九湖國民小學雖於八十四年十二月二十三日九國小總字第四一二號
    函知申請人請求返還占有物，惟未於六個月內訴請司法審理，其申請人之占有時
    效視為不中斷。三、綜上所述，申請人申請時效取得地上權登記之占有時效已完
    成，依法應予登記」等語（見卷第十七至二十頁），該項會議記錄以卷第十七頁
    之九十三年四月八日公函通知兩造，而本件原告係於九十三年四月二十三日提起
    本件訴訟，係在接到調處通知後十五日內向本院起訴，揆諸前揭說明，本院自得
    就被告是否時效取得地上權之要件、被告是否有權占有系爭土地等事項進行審理
    ，並為實體上之裁判。
貳、實體方面
一、本件原告主張：被告占有中華民國所有，而由原告管理之系爭土地如附圖所示甲
    區域黃色部分面積二百三十七點零九平方公尺、乙區域橙色部分面積二十三點五
    三平方公尺及丙區域紅色部分面積零點零一平方公尺部分土地之事實，為被告所
    不爭執，復有原告提出與其所述相符、被告不爭執其為真正之土地登記謄本一件
    附卷第八頁可稽，並經本院依職權囑託內政部土地測量局測量屬實，應堪信為真
    實，惟被告則以：其已具備時效取得地上權之要件等語置辯。
二、經查：
（一）被告抗辯：其於超過二十年間，和平繼續占有原告管理之系爭不動產乙節，為
      原告所不爭執，而證人張天福到庭結證稱：「（法官問：戊○○先生你認識嗎
      ？）答：認識。（法官問：你住在現在住的地方多久了？）答：民國三十九年
      開始迄今都住在九湖二四號。（法官問：認識被告多久了？）答：從小就認識
      了，因為是同一個村莊，鄉下人都彼此認識。（法官問：被告住在何處？）答
      ：三鄰二十號，被告原來就住在那裡。（法官問：被告戊○○先生在目前居住
      的地方多久了？）答：約民國五十年左右搬進去的。（法官問：請你指出被告
      告的家。（法官問：被告在這個住址住了多久？）答：約民國五十年左右就住
      到現在。（法官問：範圍有變動過嗎？）答：沒有。（原告訴訟代理人問：你
      說被告從民國五十幾年住到現在，房子有變動是何變動？）答：以前是茅屋，
      現在是鐵皮屋。（原告訴訟代理人問：你知不知道被告搬過來那邊房子是被告
      的嗎？）答：房子是被告之父親及哥哥蓋的，後來分給被告。（原告訴訟代理
      人問：你知不知道被告現在房子的地是誰的？）答：那個地方的地有的是農林
      公司，有些是臺灣省政府就是現在的國有財產局。（原告訴訟代理人問：是否
      知道這個地是農林公司或是國有的？被告的家為何會在系爭地上？）答：當時
      九湖國小建校委員會將系爭土地的耕作權給被告的哥哥及父親，當時沒有管制
      蓋房子，是否有繳費我不清楚」等語（見卷第二十九至三十二頁），與被告提
      出與其所述相符、原告不爭執其為真正之
      五十五年一月二十六日因服兵役遷出現址，復於五十七年一月十八日遷入現址
      等語（見卷第四十二頁），以及稅籍資料記載被告現址之房屋之納稅義務人係
      被告，起課年月係七十一年一月等語（見卷第五十三頁），互核均相符合，應
      堪信為真實。
（二）兩造於九十二年十月二十日上午十時在苗栗縣銅鑼鄉調解委員會調解所達成之
      結論三為：「一、聲請人（按：即被告）之父謝長相於九湖國小（民國四十七
      年）興建前，及住於九湖段第三六四之四地號土地。二、九湖國小於民國七十
      二年辦理撥用申請，將上揭土地一併撥用。三、聲請人之父於建校前，以新臺
      幣四千八百元向興建九湖國小委員會購買、取得使用權。四、目前尚在使用中
      ，請准予上揭土地承租或承購，給民續住。五、請縣府協調有關單位撤銷撥用
      」等語，有被告提出與其所述相符、原告不爭執（原告於卷第一百四十七頁表
      示對於全卷對造所提出之資料形式上真實性無爭執）其為真正之調解書影本一
      件附件第一百六十一頁為證，該調解書有原告法定代理人乙○○之簽名及蓋章
      ，其調解結論第二項明確記載被告係取得「使用權」，足以證明原告承認被告
      係以使用系爭土地之意思，而接續其父謝長相繼續占有系爭土地，且該使用之
      意思，顯與租賃或購買所有權之意思有別，否則該調解結論不至於有第四項「
      請准予上揭土地承租或承購」之記載，從而本件被告確以行使地上權之意思，
      超過二十年間繼續占有系爭土地，其業已時效取得系爭土地之地上權無訛，上
      開苗栗縣政府不動產糾紛調處委員會之裁處結果，亦同此認定。
（三）另經本院將證人丁○○、丙○○、甲○○隔離詢問，證人丁○○到庭結證稱：
      「（被告訴訟代理人問：你知道被告的家為何會蓋在那裡嗎？）答：四十五年
      八七水災後蓋國小，購置委員還沒有建校，就購地建校，開校後購置委員在地
      方募款不夠，就到農會信用貸款貸款建校，開校後第一任校長募款不夠，所以
      將畸零地讓給被告戊○○的父親，戊○○的父親就在那裡蓋房子住到現在。（
      被告訴訟代理人問：提示本院卷第六十八至七十頁的照片及鑑定圖，鑑定圖及
      照片上的駁崁是何時蓋的？是誰蓋的？）答：駁崁何時蓋的我不清楚，沒有很
      久，學校那一面的駁崁比較久，被告房子前的駁崁是道路拓寬時就蓋了。（被
      告訴訟代理人問：被告家後面的駁崁？）答：我不清楚，後面大概是學校蓋的
      。學校購地錢不夠，將三角地賣給被告戊○○的父親謝長相，因為謝長相要蓋
      房子沒有建地。（原告訴訟代理人問：賣地給謝長相的時間大概民國幾年？當
      時你約幾歲？）答：我現在七十六歲了，當時約二十幾歲，這塊畸零地本來是
      購置委員會去買來的，這塊地原先是邱加鳳、溫天生兩個人耕作的地，土地是
      縣政府的土地，那時候已經有放領了。（原告訴訟代理人問：謝長相是跟購置
      委員會買所有權嗎？還是承購一個耕作權？）答：買所有權，買土地蓋房子，
      自己承購後再蓋房子。（原告訴訟代理人問：當時買多少錢？）答：不清楚，
      確實價錢不知道，縣政府和原告都沒有收租金」等語（見卷第八十七至八十九
      頁），與證人張天福之上開證詞、證人丙○○到庭結證稱：「（被告訴訟代理
      人問：是否認識被告？）答：是，我們是鄰居，認識五十多年了，他們買土地
      蓋房子。（被告訴訟代理人問：被告購地建屋多久？）答：八七水災後，當時
      我十五、六歲就聽被告父親說要購地蓋房子。（被告訴訟代理人問：何時去桃
      園？）答：民國五十九年到八十四年到桃園上班，每周回來。（原告訴訟代理
      人問：謝長相買地購屋時你幾歲？）答：約十五、六歲。（原告訴訟代理人問
      ：如何知道？）答：我們是鄰居，鄰居大人們都說謝伯伯要買地，距我家約三
      十公尺，學校地沒有用到，就給謝伯伯買去蓋房子，他們契約不知道掉到哪裡
      。：：學校不夠錢，就把地賣給謝伯伯即謝長相。（原告訴訟代理人問：照資
      料來看，這土地應該是公有的土地，為何會是邱加鳳等三人的？）答：因政府
      尚未放領，該三人向政府承租，但我們有耕作權。（原告訴訟代理人問：謝長
      相買所有權還是耕作權？）答：可能是所有權，我們只聽到買要蓋房子，謝長
      相有無繳使用費或地租我就沒有過問人家的私事」等語（見卷第九十至九十二
      頁），以及證人甲○○到庭結證稱：「（被告訴訟代理人問：你認識被告戊○○先生嗎？何時認識？）答：從小就認識。（被告訴訟代理人問：被告的家你
      去過嗎？）答：去過，因為是鄰居。（被告訴訟代理人問：被告的家為何蓋在
      那裡？）答：八七水災後華僑捐款蓋小學，有購置委員會，村民要捐錢，公有
      地要補償三個地主，就出資募款，錢不夠，購置委員就說有三塊畸零地，把其
      中一筆土地賣給被告的父親謝長相，四十幾年前就蓋了，（被告訴訟代理人問
      ：是賣土地給謝長相蓋房子嗎？）答：是，謝長相的房子跟原告的房子差不多
      時間蓋的。（被告訴訟代理人提示本院卷第六十八到七十頁及鑑定圖，問：被
      告的家前面三面的駮崁是誰蓋的？何時蓋的？）答：十幾年前，當時要蓋活動
      中心，是學校及公家蓋的。（原告訴訟代理人問：謝長相買的地原來是誰的？
      ）答：購置委員會要去募款，但是款項不夠，購置委員曾阿隆有負債，購置委
      員會就決定蓋校剩下的畸零地給曾阿隆，曾阿隆再把地轉賣給謝長相，購置委
      員會都同意。（原告訴訟代理人問：謝長相買所有權還是耕作權？）答：應該
      是所有權，才能夠蓋房子，沒有人說不能蓋房子」等語（見卷第九十三至九十
      四頁），互核均相符合，均應堪信為真實，原當亦自承此等證人之證詞「自係
      可以採信」（見卷第一百三十七頁），益徵被告係以建築為目的，而使用系爭
      土地，並繼續占有二十年以上，且證人丁○○、丙○○、甲○○雖係用「所有
      權」之用語，但以一般民眾之法律常識，實難以判斷所有權與地上權之差異，
      故渠等三人證述之重點，應在於被告之父係為建築房屋而使用系爭土地，按「
      稱地上權者係以在他人土地上有建築物或其他工作物、或竹木或目的而使用其
      土地之權，民法第八百三十二條規定甚明。苟占有人於占有之始，即有於他人
      土地上有建築物、工作物、竹木之目的而使用土地，占有後確有建造房屋或工
      作物或竹木等情事，自與單純之占有使用土地有別，則依該占有所由發生之事
      實之性質，自難謂占有人於占有之始無行使地上權之意思」（最高法院八十五
      年臺上字第六○九號判決參照），故上開四位證人之證述，適足以證明被告符
      合行使地上權之意思，而繼續占有系爭土地二十年以上，況證人丙○○陳述「
      可能是所有權」，證人甲○○正證述「應該是所有權，才可以蓋房子」，自係
      對其法律專業知識不確定之表示，倘若要求渠等三位證人之用語，必須和法律
      專業人士一般精確，而強行以其使用「所有權」之用語，逕行論斷被告係以行
      使所有權之意思，而非行使地上權之意思而占有系爭土地，實非合理。
（四）再按「公有公用物或公有公共用物（前者為國家或公共團體以公有物供自己用
      ，後者提供公眾共同使用，以下統稱為公物），具有不融通性，不適用民法上
      取得時效之規定。又在通常情形，公物如失去公用之形態（如城壕淤為平地）
      ，不復具有公物之性質，故不妨認為已經廢止公用，得為取得時效之標的。然
      例外的，其中如經政府依土地法編定之公用道路或水溝，縱因人為或自然因素
      失去其公用之形態，在奉准廢止而變更為非公用地以前，難謂已生廢止公用之
      效力，仍無民法上取得時效規定之適用」（最高法院七十二年度臺上字第五○
      四○號判決參照）。系爭土地經原告同意被告使用，業已超過二十年以上，已
      如前述，則其早已失卻公用之形態，且系爭土地係自舊地號之第三六四之一地
      號分割而來，而上開第三六四之一地號之「使用地類別」，迄今仍為「特定目
      的事業用地」，此有本院依職權調取之土地登記簿謄本影本一件附卷第一百十
      五頁、第一百十九頁可稽，但系爭土地業已成為「丙種建築用地」，此有原告
      提出之土地登記謄本一件附卷第八頁可稽，是系爭土地不再成為原告之教育目
      的事業用地，具不復具有公物之性質，而已經廢止公用，得為取得時效之標的
      ，是原告主張系爭土地為公有公（共）用物而具不融通性，故不適用民法上取
      得時效之規定等語，尚非可採。
（五）綜上所述，被告業已時效取得系爭土地之地上權，尚非無權占有系爭土地。退
      萬步言，被告縱使尚未時效取得系爭土地之地上權，但由上開兩造於九十二年
      十月二十日上午十時在苗栗縣銅鑼鄉調解委員會調解所達成之結論顯示，被告
      業已由原告取得系爭土地之使用權，更見其非無權占有系爭土地，從而本件原
      告之訴為無理由，應予駁回，其假執行之聲請亦失所附麗，應併予駁回。
三、本件事證以臻明確，兩造其餘攻擊防禦方法及舉證，經核可與判決結果不生影響
    ，爰不另一一論述，併此敘明。
四、結論：原告之訴為無理由，依民事訴訟法第四百三十六條第二項、第七十八條，
    判決如主文。
中　　　華　　　民　　　國　　九十三　　年　　 十二 　　月　　二十八　　日
                                  民事庭法　　　官 伍偉華
右正本係照原本作成。
如對本判決上訴，須於判決送達後廿日內向本院提出上訴狀。
                                        法院書記官 鄭永媚
中　　　華　　　民　　　國　　九十三　　年　　 十二 　　月　　二十八　　日
